【裁判字號】    98,上易,3085
【裁判日期】    990427
【裁判案由】    恐嚇
【裁判全文】
臺灣高等法院刑事判決                98年度上易字第3085號
上  訴  人  臺灣桃園地方法院檢察署檢察官
被      告  甲○○
上列上訴人因被告恐嚇案件，不服臺灣桃園地方法院98年度訴緝
字第100 號，中華民國98年11月13日第一審判決（起訴案號：臺
灣桃園地方法院檢察署96年度偵字第13863 號），提起上訴，本
院判決如下：
    主  文
上訴駁回。
    理  由
壹、審理範圍：
    本件檢察官就原審判處被告甲○○涉犯刑法第346 條第3 項
    、第1 項恐嚇取財未遂無罪部分提起上訴，被告則未上訴，
    是本院僅就被告被訴恐嚇取財未遂罪嫌，經檢察官合法上訴
    部分進行實體審理，先予敘明。
貳、實體部分：
一、公訴意旨略以：被告甲○○與于成旭、謝大偉（以上二人涉
    犯恐嚇取財未遂罪部分，另案審理）基於意圖為自己不法所
    有之犯意聯絡，脅迫乙○○設法籌錢清償邱進明債務新臺幣
    （下同）3 萬元，嗣於96年5 月25日凌晨1 時許，乙○○在
    桃園縣平鎮市○○路○○段375 巷8 弄3 號于成旭住處內洗
    手間趁機撥打110 報警，由員警劉士銘冒充乙○○友人回電
    ，並向于成旭表示願意給付3 萬元，而與于成旭約在桃園縣
    楊梅鎮○○○路○ 段284 號斜對面之丁丁藥局前，並於同日
    凌晨2 時10分許，在該址查獲于成旭、甲○○、謝大偉搭載
    乙○○前來赴約，而未取財得逞，因認被告甲○○此部分所
    為，係犯刑法第346 條第3 項之恐嚇取財未遂罪嫌。
二、按犯罪事實應依證據認定之，無證據不得認定其犯罪事實；
    又不能證明被告犯罪者，應諭知無罪之判決，刑事訴訟法第
    154 條第2 項、第301 條第1 項分別定有明文。故事實之認
    定應憑證據，如未能發現相當證據，或證據不足以證明，自
    不能以推測或擬制之方法以為裁判基礎；又認定不利於被告
    之事實須依積極證據，苟積極證據不足為不利於被告事實之
    認定時，即應為有利於被告之認定，更不必有何有利之證據
    （最高法院40年度台上字第86號、30年度上字第816 號判例
    參照）。再按刑事訴訟上證明之資料，無論其為直接或間接
    證據，均須達到通常一般之人均不致有所懷疑，而得確信其
    為真實之程度，始得據為有罪之認定，若關於被告是否犯罪
    之證明未能達此程度，而有合理懷疑之存在，致使無從形成
    有罪之確信，根據「罪證有疑，利於被告」之證據法則，即
    不得遽為不利被告之認定（最高法院29年度上字第3105號、
    76年度台上字第4986號判例參照）。
三、經查：
  (一)被告以外之人於審判外之陳述，雖不符合刑事訴訟法第159
    條之1 至第159 條之4 之規定，但經當事人於審判程序同意
    作為證據，法院審酌該言詞陳述或書面陳述作成時之情況，
    認為適當者，亦得為證據；當事人、代理人或辯護人於法院
    調查證據時，知有第159 條第1 項不得為證據之情形，而未
    於言詞辯論終結前聲明異議者，視為有前項之同意；刑事訴
    訟法第159 條之5 第1 項、第2 項分別定有明文。檢察官、
    被告對於本判決下列所引用被告以外之人於審判外之陳述，
    於本院準備程序及審理時，均表示無意見而不予爭執，且迄
    至言詞辯論終結前亦未再聲明異議，本院審酌上開證據資料
    製作時之情況，尚無違法不當及證明力明顯過低之瑕疵之情
    形，依刑事訴訟法第159 條之5 第2 項規定，認例外均具有
    證據能力，且經本院於審判期日依法進行證據之調查、辯論
    ，當事人於訴訟上之權利已受保障，先予敘明。
  (二)刑法第346 條第1 項之恐嚇取財罪，係以意圖為自己或第三
    人不法所有為構成要件之一，縱有以恐嚇方法使人交付財物
    ，而無不法所有之意圖者，或可觸犯妨害自由等其他罪名，
    亦無成立本罪之餘地（最高法院82年度台上字第4848號判決
    意旨參照）。本件被告甲○○自始即否認有不法所有之意圖
    ，原審認定被告甲○○受于成旭（共犯妨害自自由罪部分，
    經原審判處有期徒刑八月）之邀，夥同謝大偉（共犯妨害自
    自由罪部分，經原審判處有期徒刑八月），欲向邱進明追討
    債務，因遍尋不著，于成旭思及乙○○前男友邱進明曾帶同
    于成旭至乙○○母親蘇娟與同居人共居之新竹市○○路○ 段
    386 號處所借錢償還，于成旭因而知悉乙○○母親蘇娟之住
    處。于成旭為向邱進明催討欠款2 萬7 千元及賒欠于成旭女
    友經營鍾情卡拉ＯＫ之帳款3 千元，又遍尋不著邱進明，乃
    於96年5 月24日晚間8 時許，駕駛車號6620－RN廂型車搭載
    甲○○、謝大偉，欲至蘇娟上開住處找尋邱進明以催討欠款
    ，抵達該處後，于成旭向乙○○及蘇娟質問邱進明之下落，
    乙○○及蘇娟均答稱不清楚，甲○○、謝大偉衝至上址2 樓
    尋找亦未果（所涉無故侵入住宅部分未據合法告訴），于成
    旭、甲○○、謝大偉為求順利於當日討回欠款，竟共同基於
    妨害自由之犯意聯絡，于成旭先向乙○○恫稱：「我是竹聯
    幫老大，如果不把邱進明交出來，就要給你們斷手斷腳」、
    「如不跟我們走，就連蘇娟一起帶走」等語，使乙○○心生
    畏懼，以此脅迫方法，強行使乙○○坐入上開廂型車後座，
    甲○○亦坐在後座，謝大偉則坐在副駕駛座，由于成旭駕車
    共同至邱進明經常出入之新竹老湖口某卡拉ＯＫ店等地尋找
    邱進明，以此脅迫乙○○帶同前往尋找邱進明，而剝奪乙○
    ○行動自由，途中並要乙○○不斷撥打電話找尋邱進明下落
    均未果。嗣於同日晚間10時許，乙○○被強行帶至桃園縣楊
    梅鎮○○○路○ 段284 號2 樓「鍾情卡拉ＯＫ店」，先讓乙
    ○○坐在桌旁數分鐘後，又將乙○○帶進該店雜物間內，由
    謝大偉、甲○○輪流看管將乙○○拘禁在內，期間復對乙○
    ○表示：「若無法找到邱進明，就由你幫邱進明還錢」等語
    ，翌日（同年月25日）凌晨1 時許，一行人又將乙○○強行
    帶至桃園縣平鎮市○○路○○段375 巷8 弄3 號于成旭住處
    內予以拘禁，期間乙○○不斷撥打電話向母親蘇娟籌錢未果
    ，同日凌晨1 時許，乙○○佯裝要打電話向友人借錢而在上
    開于成旭住處廁所內，趁機撥打110 報警告知上情，接獲線
    報之員警劉士銘即冒充乙○○友人回電向于成旭表示願意代
    為支付3 萬元，並約定在桃園縣楊梅鎮○○○路○ 段284 號
    斜對面之丁丁藥局前交付金錢，嗣於同日凌晨2 時10分許，
    為警在上述約定地點附近發現于成旭所駕駛之廂型車，旋陸
    續在車內查獲于成旭、在車旁查獲甲○○及被看管之乙○○
    、在丁丁藥局前查獲謝大偉，計于成旭、謝大偉、甲○○剝
    奪乙○○之行動自由約達六小時餘。嗣經乙○○報警，始為
    警循線查獲上情。因認被告甲○○、于成旭、謝大偉上開所
    為，均應共同成立刑法第302 條第1 項之妨害自由罪，並論
    處被告甲○○、于成旭、謝大偉各有期徒八月，以上各節有
    原審判決書在卷足憑。
  (三)被告甲○○自始即否認有不法所有之意圖，辯稱：因為邱進
    明積欠于成旭金錢，于成旭邀伊與謝大偉至新竹邱進明女友
    乙○○住處找尋，但覓尋無著，乙○○有答應要帶渠等去找
    邱進明，惟仍無法覓得邱進明行蹤，乙○○乃答應替邱進明
    償債，並無恐嚇取財之意等語。查證人即告訴人乙○○於檢
    察官偵訊時證稱：「（《他們限制妳行動自由期間》妳有無
    要求回家？）他們說只要拿錢出來即可回家。」「（當天有
    幾人帶走妳？）有于成旭、謝大偉、甲○○，從頭到尾都示
    這三個人。」「（為何你說事誤會一場？）這是邱進明欠他
    們的債務，我曾幫邱進明還給對方3000元。本次就將我帶走
    去找邱進明。」「（為何將妳帶走？）要我找出邱進明。」
    「（妳有無要幫邱進明還錢之意？）有。....。」等語（96
    年度偵字第13863 號卷第55至56頁）。證人乙○○繼於原審
    證稱：除遭于成旭等人妨害自由情節部分補充說明外，其餘
    對被告甲○○等人是否有恐赫取財行為，其餘偵查中所陳述
    內容無意見等語（原審卷第208 頁）。而證人即共犯于成旭
    於偵審中迭稱：與邱進明間有債務，我去找邱進明要討3 萬
    元欠款；乙○○的男友邱進明在「鍾情卡拉ＯＫ店」借了27
    ,000元，還有卡拉ＯＫ的欠款3000元，老闆娘委託我幫她拿
    回3000元；邱進明欠我3 萬元等情（96年度偵字13863 號卷
    第14、42頁、原審97年度審訴字第1176號第43頁、原審卷第
    255 頁）。證人即于成旭女友「鍾情卡拉ＯＫ店」負責人楊
    康秀於偵查中證稱：「被害人（乙○○）男友邱進明是我的
    客人，她男友有欠錢....。」等語（96年度偵字第13863 號
    卷第81頁）。俱徵于共犯成旭夥同被告甲○○、共犯謝大偉
    等人一同前往蘇娟（乙○○之母）住處意在向邱進明催討積
    欠之債務，嗣因遍尋邱進明無著，始要求邱進明之前女友乙
    ○○代為償還。相互勾稽，證人乙○○、于成旭證詞，可知
    告訴人乙○○前曾同意代償其前男友邱進明積欠共犯于成旭
    債務，並清償部分欠款，因邱進明避不見面，共犯于成旭、
    謝大偉遂夥同被告甲○○前往乙○○上址住處，意在找尋邱
    進明清償債務，因遍尋不著邱進明，始強行帶走乙○○尋覓
    邱進明行蹤償還欠款，被告甲○○與共犯于成旭、謝大偉所
    為固已該當於刑法妨害自由罪，惟綜上所述，被告甲○○之
    目的僅在陪同共犯于成旭找尋邱進明追償債務，並無不法所
    有之意圖，洵堪認定。從而，檢察官所舉之證據與所指出之
    證明方法，均無法證明被告甲○○有何恐嚇取財之行為，自
    未足使本院確信被告甲○○有恐嚇取財未遂之犯行。此外，
    復查無其他積極證據足證被告甲○○確有公訴意旨所指恐嚇
    取財未遂犯行，依諸前開說明，不能證明被告甲○○犯罪，
    自應為無罪之諭知。
四、原審諭知被告甲○○無罪之判決，經核尚無違誤。檢察官以
    邱進明在鍾情卡拉ＯＫ店借款27,000元及卡拉ＯＫ消費欠款
    3000元，則該債務非被害人乙○○所積欠，乙○○亦無代邱
    進明償還之義務，此為被告甲○○等人所明知，其隨意轉嫁
    自己對邱進明之不良債務予乙○○，對於乙○○而言，即具
    有意圖為自己不法所有之犯意，原審認事用法應有誤會，爰
    提起上訴請求將原判決撤銷，更為適法之判決等語。惟查，
    被告甲○○係應共犯于成旭之邀夥同謝大偉，至邱進明前女
    友乙○○上址住處，要求提供邱進明行蹤，其目的是為要邱
    進明清償債務，而乙○○與邱進明原為男女朋友關係，且前
    曾替邱進明償還部分債務，並有同意為邱進明償還債務，詳
    如前述，雖被告甲○○等人縱於上揭妨害自由之犯行中，有
    要求告訴人乙○○籌款之事實，惟此一行為係為圖取回遭其
    前男友邱進明積欠，並經乙○○同意代為清償之積欠款項，
    則被告甲○○欠缺主觀上不法所有之意圖已明，即與刑法恐
    嚇取財之犯罪構成要件不合。本件檢察官起訴書所列證據及
    卷內訴訟資料，經本院逐一剖析、參互審酌，無從獲得被告
    甲○○有罪之心證，均如前述，檢察官上訴並未提出新事證
    ，僅就原審採證再為爭執，核無理由，應予駁回。
據上論斷，應依刑事訴訟法第368 條判決如主文。
本案經檢察官陳明光到庭執行職務。
中    華    民    國    99    年    4     月    27    日
                  刑事第四庭  審判長法  官  陳筱珮
                                    法  官  陳玉雲
                                    法  官  邱滋杉
以上正本證明與原本無異。
如不服本判決，應於收受送達後10日內向本院提出上訴書狀，其
未敘述上訴之理由者，並得於提起上訴後10日內向本院補提理由
書狀（均須按他造當事人之人數附繕本）。
                                    書記官  劉貞達
中    華    民    國    99    年    4     月    28    日

司法院資訊處製作；財團法人民間司法改革基金會備份。
